ACORDAO-COMPLETO-2402149

ACÓRDÃO 13897/2020 ATA 43/2020 - SEGUNDA CÂMARA

VISTOS, relatados e discutidos os presentes autos de Tomada de Contas Especial instaurada pelo extinto Ministério da Cultura, em virtude da omissão no dever de prestar contas dos recursos captados mediante incentivo fiscal da "Lei Rouanet" (Lei 8.313/1991) ,  destinados à produção e publicação do livro "Congado: o Reinado dos Negros" (Pronac 10-11194) ;
ACORDAM os Ministros do Tribunal de Contas da União, reunidos em Sessão da 2ª Câmara, ante as razões expostas pelo Relator, em:
9.1. considerar revéis Antônio Carlos Gouveia Júnior (CPF XXX.362.038-XX) , Maria Cecília Crevatin Gouveia (CPF XXX.676.388-XX) e a empresa Antônio Carlos Gouveia Júnior - EPP (CNPJ 07.263.605/0001-14) , com fundamento no § 3º, art. 12, Lei 8.443/1992;
9.2. com fundamento nos arts. 1º, inciso I, 16, inciso III, alínea "a", e § 1º da Lei 8.443/1992, c/c os arts. 19 e 23, inciso III, da mesma Lei, e com arts. 1º, inciso I, 209, inciso I, e § 1º, 210 e 214, inciso III, do Regimento Interno, julgar irregulares as contas de Antônio Carlos Gouveia Júnior (CPF XXX.362.038-XX) , de Maria Cecília Crevatin Gouveia (CPF XXX.676.388-XX) e da empresa Antônio Carlos Gouveia Júnior - EPP (CNPJ 07.263.605/0001-14) , e condená-los ao pagamento das quantias a seguir especificadas, com a fixação do prazo de 15 (quinze) dias, a contar da notificação, para comprovar, perante o Tribunal (art. 214, inciso III, alínea "a", do Regimento Interno) , o recolhimento da dívida aos cofres do Fundo Nacional de Cultura, atualizada monetariamente e acrescida dos juros de mora, calculados a partir das datas indicadas, até a data do efetivo recolhimento, na forma prevista na legislação em vigor:
	DATA 
	VALOR (R$) 

	21/12/2011
	297.590,38

9.3. aplicar, individualmente, a Antônio Carlos Gouveia Júnior, a Maria Cecília Crevatin Gouveia e à empresa Antônio Carlos Gouveia Júnior - EPP, a multa prevista no art. 57 da Lei 8.433/1992, no valor de R$ 46.000,00 (quarenta e seis mil reais) , fixando-lhes o prazo de 15 (quinze) dias, a contar da notificação, para comprovarem, perante o Tribunal (art. 214, inciso III, alínea "a", do Regimento Interno) , o recolhimento das dívidas aos cofres do Tesouro Nacional, atualizadas monetariamente desde a data do presente acórdão até a do efetivo recolhimento, se forem pagas após o vencimento, na forma da legislação em vigor;
9.4. autorizar, desde logo, nos termos dos arts. 26 e 28, inciso II, da Lei 8.443/1992:
9.4.1. o pagamento das dívidas em até 36 (trinta e seis) parcelas mensais e consecutivas, se solicitado pelos responsáveis e se o processo não tiver sido remetido para cobrança judicial, fixando-se o vencimento da primeira em 15 (quinze) dias, a contar do recebimento da notificação, e o das demais a cada 30 (trinta) dias, devendo incidir sobre cada uma delas os encargos legais devidos, na forma prevista na legislação em vigor, sem prejuízo ao vencimento antecipado do saldo devedor em caso de não comprovação do recolhimento de qualquer parcela, conforme prevê o art. 217, § 2º, do Regimento Interno deste Tribunal;
9.4.2. a cobrança judicial das dívidas, caso não atendidas as notificações;
9.5. informar aos responsáveis que, caso demonstrem, por via recursal, a correta aplicação dos recursos captados, mas não se justifique a omissão da prestação de contas, o débito poderá ser afastado, mas permanecerá a irregularidade das contas, dando-se ensejo à aplicação da multa prevista no art. 58, inciso I, da Lei 8.443/1992;
9.6. encaminhar cópia desta deliberação à Secretaria Especial da Cultura do Ministério da Cidadania, à Secretaria Federal de Controle Interno e aos responsáveis.

TCE instaurada pelo Ministério da Cultura em razão de omissão no dever de prestar contas dos recursos captados por força do projeto cultural destinado à produção e publicação do livroCongado: o Reinado dos Negros (PRONAC 10-11194), com base no com base no §1º do art. 18 e no art. 26, da Lei 8.313/1991

Segunda Câmara

Ministério da Cultura (extinta).

3. Interessados/Responsáveis:
3.1. Responsáveis: Antonio Carlos Gouveia Junior (XXX.362.038-XX); Antonio Carlos Gouveia Junior - EPP (07.263.605/0001-14); Maria Cecilia Crevatin Gouveia (XXX.676.388-XX).

13.1. Ministros presentes: Ana Arraes (Presidente), Augusto Nardes, Aroldo Cedraz (Relator) e Raimundo Carreiro.
13.2. Ministros-Substitutos presentes: Marcos Bemquerer Costa e André Luís de Carvalho.

AROLDO CEDRAZ

Adoto como Relatório a instrução de peça 71, cujo encaminhamento contou com a anuência do corpo dirigente da Secretaria de Controle Externo de Tomada de Contas Especial (peças 72-73) e do representante do Ministério Público que atua junto ao TCU (peças 74) :
"INTRODUÇÃO
	Trata-se de Tomada de Contas Especial instaurada pelo Ministério da Cultura (MinC) em desfavor da empresa Antônio Carlos Gouveia Júnior - EPP (nome fantasia Editora Decor) e de seus sócios, o Sr. Antônio Carlos Gouveia Júnior (de 31/5/2011 a 15/8/2016 cf. peça 28) e Maria Cecília Crevatin Gouveia (de 31/5/2011 a 13/4/2015 cf. peça 28) , em virtude da omissão no dever de prestar contas dos recursos captados por força do projeto cultural destinado à produção e publicação do livro "Congado: o Reinado dos Negros" (PRONAC 10-11194) , com base no com base no §1º do art. 18 e no art. 26, da Lei 8.313/1991 (peça 1) .
HISTÓRICO
2.	A Portaria nº 157, de 25/3/2011, autorizou a captação do valor de apoio, totalizando R$ 297.590,38, no período de 28/3 a 31/12/2011 (peça 5) , prorrogado sucessivamente até 31/12/2013 (peça 8) , recaindo o prazo para prestação de contas em 30/1/2014.
3.	A proponente captou o total do montante autorizado, R$ 297.590,38, em 21/12/2011, conforme atestam o recibo de mecenato e o controle de captação (peça 6 e 7, respectivamente) .  
4.	Em face da não apresentação da prestação de contas do PRONAC 10-11194, solicitada ao proponente pela diligência à peça 9 dos autos, os responsáveis foram instados à devolver a integralidade dos recursos captados, em 8/6/2017, sob pena de instauração da competente Tomada de Contas Especial, por intermédio dos Comunicados CGARE/DEIP/SEFIC/MinC, a seguir especificados:
	a) 286/2017 à Antônio Carlos Gouveia Júnior EPP (peça 12, p. 1-3) ;
	b) 287/2017 à Sra. Maria Cecília Crevatin Gouveia (peça 12, p. 4-6) ;
	c) 289/2017 ao Sr. Antônio Carlos Gouveia Júnior (peça 12, p. 10-12) 
5.	Após o insucesso das aludidas notificações, restou comprovada a omissão no dever de prestar contas dos recursos captados pela proponente, ensejando a reprovação por parte do MinC, nos termos do Laudo Final sobre a Prestação de Contas CGARE/DEIPC/SEFIC/MinC nº 137 (peça 10) , e a consequente instauração da Tomada de Contas Especial, com as respectivas inscrições de responsabilidade no Siafi, conforme peça 22.
7.	O fundamento para a instauração da Tomada de Contas Especial, conforme apontado no Relatório de TCE 901/2017 (peça 23) , foi a omissão no dever de prestar contas dos recursos captados por intermédio do projeto cultural PRONAC 10-11194.
8.	O Relatório de Auditoria nº 706/2018, da Controladoria Geral da União (Peça 24) ratificou o posicionamento do Tomador de Contas. Após serem emitidos o Certificado de Auditoria, o Parecer do Dirigente e o Pronunciamento Ministerial (peças 25, 26 e 27) , o processo foi remetido a esse Tribunal.
9.	A instrução inicial do feito (peça 31) concluiu pela responsabilização do Sr. Antônio Carlos Gouveia Júnior, solidariamente com a Sra. Maria Cecília Crevatin Gouveia e a empresa Antônio Carlos Gouveia Júnior EPP, propondo que fossem citados, quanto à irregularidade a seguir discriminada:
	Irregularidade: não comprovação da boa e regular aplicação dos recursos captados por força do projeto PRONAC nº 07-9726, em razão da omissão no dever de prestar contas, cujo prazo para apresentação encerrou-se no dia 30/1/2011.
10.	Outrossim, foi proposta a realização de audiência do Sr. Antônio Carlos Gouveia Júnior e da Sra. Maria Cecília Crevatin Gouveia pela perda do prazo para a apresentação da prestação de contas do projeto cultural PRONAC 10-11194, expirado em 30/1/2014, uma vez que ambos respondem pela administração societária (peça 4, p. 3) .
11.	Com base na delegação de competência do relator deste feito, Exmo. Ministro Aroldo Cedraz (Portaria AC1, de 17/1/2009) , foram realizadas as citações e audiências propostas, conforme a seguir demonstrado:
	a) Sr. Antônio Carlos Gouveia Júnior:
	Ofício nº 
	Data do ofício
	Origem do endereço
	Data de recebimento 
	Nome do recebedor 
	Fim do Prazo para defesa
	Defesa Apresentada 

	2591/2018
 (peça 36) 
	29/10/2018
	Receita Federal
	"Mudou-se"
 (peça 39) 
	-
	-
	-

	2938/2019
 (peça 47) 
	22/8/2019
	Receita Federal
	"Mudou-se"
 (peça 54) 
	-
	-
	-

	2940/2019
 (peça 48) 
	22/8/2019
	Sist. TCU
	"Mudou-se"
 (peça 53) 
	-
	-
	-

	2941/2019
 (peça 49) 
	22/8/2019
	Sist. TCU
	3/9/2019
 (AR peça 52) 
	Daniela Cavalcante
	18/9/2019
	-

	Edital nº 
	Data
	DOU
	Publicação
	Fim do Prazo para defesa
	Defesa Apresentada

	0559/2019
 (peça 65) 
	3/12/2019
	nº 235, Seção 3, p. 155 
	5/12/2019
	20/12/2019
	-

	b) Sra. Maria Cecília Crevatin Gouveia:
	Ofício nº 
	Data do ofício
	Origem do endereço
	Data de recebimento 
	Nome do recebedor 
	Fim do Prazo para defesa
	Defesa Apresentada 

	2599/2018
 (peça 35) 
	29/10/2018
	Receita Federal
	"Mudou-se"
 (peça 39) 
	-
	-
	-

	2942/2019
 (peça 51) 
	22/8/2019
	Receita Federal
	"Mudou-se"
 (peça 54) 
	-
	-
	-

	Edital nº 
	Data
	DOU
	Publicação
	Fim do Prazo para defesa
	Defesa Apresentada

	0560/2019
 (peça 66) 
	3/12/2019
	nº 235, Seção 3, p. 155 
	5/12/2019
	20/12/2019
	-

	c) Antônio Carlos Gouveia Júnior EPP:
	Ofício nº 
	Data do ofício
	Origem do endereço
	Data de recebimento 
	Nome do recebedor 
	Fim do Prazo para defesa
	Defesa Apresentada 

	2600/2018
 (peça 34) 
	29/10/2018
	Receita Federal
	"Mudou-se"
 (peça 39) 
	-
	-
	-

	2943/2019
 (peça 50) 
	22/8/2019
	Receita Federal
	"Mudou-se"
 (peça 55) 
	-
	-
	-

	Edital nº 
	Data
	DOU
	Publicação
	Fim do Prazo para defesa
	Defesa Apresentada

	0512/2019
 (peça 67) 
	20/11/2019
	nº 235, Seção 3, p. 155 
	5/12/2019
	20/12/2019
	-

12.	Transcorrido o prazo regimental fixado e mantendo-se inertes os responsáveis solidários, impõe-se que sejam considerados revéis, dando-se prosseguimento ao processo, de acordo com o art. 12, § 3º, da Lei 8.443/1992.
EXAME TÉCNICO
Da validade das notificações
13.	Preliminarmente, cumpre tecer breves considerações sobre a forma como são realizadas as comunicações processuais no TCU. A esse respeito, destacam-se o art. 179, do Regimento Interno do TCU (Resolução 155, de 4/12/2002) e o art. 4º, inciso III, § 1º, da Resolução TCU 170, de 30 de junho de 2004, in verbis:
Art. 179. A citação, a audiência ou a notificação, bem como a comunicação de diligência, farse-ão:
I - mediante ciência da parte, efetivada por servidor designado, por meio eletrônico, fac-símile, telegrama ou qualquer outra forma, desde que fique confirmada inequivocamente a entrega da comunicação ao destinatário;
II - mediante carta registrada, com aviso de recebimento que comprove a entrega no endereço do destinatário;
III - por edital publicado no Diário Oficial da União, quando o seu destinatário não for localizado;
 (...) 
Art. 3º As comunicações serão dirigidas ao responsável, ou ao interessado, ou ao dirigente de órgão ou entidade, ou ao representante legal ou ao procurador constituído nos autos, com poderes expressos no mandato para esse fim, por meio de:
I - correio eletrônico, fac-símile ou telegrama;
II - servidor designado;
III - carta registrada, com aviso de recebimento;
IV - edital publicado no Diário Oficial da União, quando o seu destinatário não for localizado, nas hipóteses em que seja necessário o exercício de defesa".
Art. 4º. Consideram-se entregues as comunicações:
I - efetivadas conforme disposto nos incisos I e II do artigo anterior, mediante confirmação da ciência do destinatário;
II - realizadas na forma prevista no inciso III do artigo anterior, com o retorno do aviso de recebimento, entregue comprovadamente no endereço do destinatário;
III - na data de publicação do edital no Diário Oficial da União, quando realizadas na forma prevista no inciso IV do artigo anterior.
§ 1º O endereço do destinatário deverá ser previamente confirmado mediante consulta aos sistemas disponíveis ao Tribunal ou a outros meios de informação, a qual deverá ser juntada ao respectivo processo.
 (...) 
14.	Bem se vê, portanto, que a validade da citação via postal não depende de que o aviso de recebimento seja assinado pelo próprio destinatário da comunicação, o que dispensa, no caso em tela, a entrega do AR em "mãos próprias". A exigência da norma é no sentido de o Tribunal verificar se a correspondência foi entregue no endereço correto, residindo aqui a necessidade de certeza inequívoca. 
15.	Não é outra a orientação da jurisprudência do TCU, conforme se verifica dos julgados a seguir transcritos:
São válidas as comunicações processuais entregues, mediante carta registrada, no endereço correto do responsável, não havendo necessidade de que o recebimento seja feito por ele próprio (Acórdão 3648/2013-TCU-Segunda Câmara, Relator Ministro JOSÉ JORGE) ;
É prescindível a entrega pessoal das comunicações pelo TCU, razão pela qual não há necessidade de que o aviso de recebimento seja assinado pelo próprio destinatário. Entregandose a correspondência no endereço correto do destinatário, presume-se o recebimento da citação. (Acórdão 1019/2008-TCU-Plenário, Relator Ministro BENJAMIN ZYMLER) ;
As comunicações do TCU, inclusive as citações, deverão ser realizadas mediante Aviso de Recebimento - AR, via Empresa Brasileira de Correios e Telégrafos, bastando para sua validade que se demonstre que a correspondência foi entregue no endereço correto. (Acórdão 1526/2007-TCU-Plenário, Relator Ministro AROLDO CEDRAZ) .
16.	A validade do critério de comunicação processual do TCU foi referendada pelo Supremo Tribunal Federal, nos termos do julgamento do MS-AgR 25.816/DF, por meio do qual se afirmou a desnecessidade da ciência pessoal do interessado, entendendo-se suficiente a comprovação da entrega do "AR" no endereço do destinatário:
EMENTA: AGRAVO REGIMENTAL. MANDADO DE SEGURANÇA. DESNECESSIDADE DE INTIMAÇÃO PESSOAL DAS DECISÕES DO TRIBUNAL DE CONTAS DA UNIÃO. ART. 179 DO REGIMENTO INTERNO DO TCU. INTIMAÇÃO DO ATO IMPUGNADO POR CARTA REGISTRADA, INICIADO O PRAZO DO ART. 18 DA LEI nº 1.533/51 DA DATA CONSTANTE DO AVISO DE RECEBIMENTO. DECADÊNCIA RECONHECIDA. AGRAVO IMPROVIDO.
O envio de carta registrada com aviso de recebimento está expressamente enumerado entre os meios de comunicação de que dispõe o Tribunal de Contas da União para proceder às suas intimações.
O inciso II do art. 179 do Regimento Interno do TCU é claro ao exigir apenas a comprovação da entrega no endereço do destinatário, bastando o aviso de recebimento simples.
17.	No caso em exame, após tentativas frustradas de citação, nos endereços constantes da base de dados da Receita Federal, os responsáveis foram validamente citados, pela via editalícia, conforme a seguir discriminado:
	a) Sr. Antônio Carlos Gouveia Júnior: Edital 0559/2019, de 3/12/2019, publicado no DOU de 5/12/2019 (peça 65) ;
	b) Sra. Maria Cecília Crevatin Gouveia: Edital 0560/2019, de 3/12/2019, publicado no DOU de 5/12/2019 (peça 66) ;
	c) Antônio Carlos Gouveia Júnior EPP: Edital 0512/2019, de 20/11/2019, publicado no DOU de 5/12/2019 (peça 67) .
Da revelia
18.	Nos processos do TCU, a revelia não leva à presunção de que sejam verdadeiras todas as imputações levantadas contra os responsáveis, diferentemente do que ocorre no processo civil, em que a revelia do réu opera a presunção da verdade dos fatos narrados pelo autor. Dessa forma, a avaliação da responsabilidade do agente não pode prescindir da prova existente no processo ou para ele carreada. 
19.	Ao não apresentar sua defesa, os responsáveis deixaram de produzir prova da regular aplicação dos recursos sob sua responsabilidade, em afronta às normas que impõem aos gestores públicos a obrigação legal de, sempre que demandados pelos órgãos de controle, apresentar os documentos que demonstrem a correta utilização das verbas públicas, a exemplo do contido no art. 93 do Decreto-Lei 200/67: "Quem quer que utilize dinheiros públicos terá de justificar seu bom e regular emprego na conformidade das leis, regulamentos e normas emanadas das autoridades administrativas competentes." 
20.	Ademais, não foram atendidas as audiências realizadas junto ao Sr. Antônio Carlos Gouveia Júnior e à Sra. Maria Cecília Crevatin Gouveia pela perda do prazo para a apresentação da prestação de contas do projeto cultural PRONAC 10-11194, expirado em 30/1/2014, também remanescendo injustificada essa ocorrência.
21.	Não obstante a revelia configurada neste processo, e em prestígio ao princípio da verdade real que informa os processos no TCU, foram os autos novamente compulsados, não se identificando qualquer elemento que pudesse alterar as conclusões que fundamentaram as citações realizadas.
22.	No caso em exame, não ocorreu a prescrição, uma vez que o prazo final para a apresentação da prestação de contas expirou-se em 30/1/2014, e o ato que determinou a citação dos responsáveis ocorreu em 11/10/2018 (peça 33) .
23.	Por outro lado, em se tratando de processo em que as partes interessadas não se manifestaram acerca das irregularidades imputadas, não há elementos para que se possa efetivamente aferir e reconhecer a ocorrência de boa-fé na conduta dos responsáveis, podendo este Tribunal, desde logo, proferir o julgamento de mérito pela irregularidade das contas, nos termos dos §§ 2º e 6º do art. 202 do Regimento Interno do TCU.
24.	Dessa forma, o Sr. Antônio Carlos Gouveia Júnior, a Sra. Maria Cecília Crevatin Gouveia, e a empresa Antônio Carlos Gouveia Júnior - EPP devem ser considerados revéis, nos termos do art. 12, §3º, da Lei 8.443/1992, devendo as respectivas contas ser julgadas irregulares, com a condenação solidária dos responsáveis ao pagamento do débito apurado nos autos, com a aplicação das multas previstas no art. 57 para todos, em razão do débito, e a prevista no art. 58, inciso I, da mesma lei, para ambos os dirigentes da entidade pela ausência de justificativa para a não apresentação das contas no prazo devido.
25.	Quanto à possibilidade de aplicação cumulativa das multas dos arts. 57 e 58, inciso I, da Lei 8.443/92, o TCU reconhece que existe relação de subordinação entre as condutas de "não comprovação da aplicação dos recursos" e de "omissão na prestação de contas", sendo a primeira consequência da segunda, o que enseja, na verificação das duas irregularidades, a aplicação da multa do art. 57, com o afastamento da multa do art. 58, inciso I, em atenção ao princípio da absorção (Acórdão 9579/2015-TCU-Segunda Câmara, Relator Vital do Rêgo; Acórdão 2469/2019-TCU-Primeira Câmara, Relator Augusto Sherman) .
26.	Conforme leciona Cezar Bitencourt (Tratado de Direito Penal: parte geral - 8 Ed. - São Paulo: Saraiva, 2003. Pg.565) , na absorção, " (...) a pena do delito mais grave absorve a pena do delito menos grave, que deve ser desprezada". No caso concreto, a "omissão no dever de prestar contas", embora seja uma irregularidade autônoma, funciona como fase ou meio para a consecução da "não comprovação da aplicação dos recursos", havendo clara relação de interdependência entre essas condutas. Dessa forma, recaindo a duas ocorrências num mesmo gestor, deve prevalecer a pena do delito mais grave, qual seja, a multa do art. 57 da Lei 8.443/92.
CONCLUSÃO
27.	Em face da revelia do Sr. Antônio Carlos Gouveia Júnior, da Sra. Maria Cecília Crevatin Gouveia, e da empresa Antônio Carlos Gouveia Júnior - EPP, e inexistindo nos autos elementos que permitam concluir pela ocorrência de boa-fé ou de outros excludentes de culpabilidade dos responsáveis solidários, propõe-se que as respectivas contas sejam julgadas irregulares e que os responsáveis sejam condenados ao pagamento do débito apurado nos autos, bem como lhes sejam aplicadas multas individuais, com fundamento no art. 57 da Lei 8.443/1992.
28.	Adicionalmente, propõe-se informar ao Sr. Antônio Carlos Gouveia Júnior e à Sra. Maria Cecília Crevatin Gouveia que, na eventualidade de ser demonstrada a boa e regular aplicação dos recursos pela via recursal, elidindo o débito e, por conseguinte, afastando a multa prevista no art. 57 da Lei 8.443/1992 originalmente aplicada, poderá o Tribunal reaplicar a multa prevista no art. 58, I, da mesma lei, antes absorvida pela primeira.
PROPOSTA DE ENCAMINHAMENTO
29.	Diante do exposto, submetem-se os autos à consideração superior, propondo ao Tribunal:
	a) considerar revéis o Sr. Antônio Carlos Gouveia Júnior (CPF XXX.362.038-XX) , a Sra. Maria Cecília Crevatin Gouveia (CPF XXX.676.388-XX) e a empresa Antônio Carlos Gouveia Júnior EPP (CNPJ 07.263.605/0001-14) , com fundamento no § 3º, art. 12, Lei 8.443/1992;
	b) com fundamento nos arts. 1º, inciso I; 16, inciso III, alínea "a"; 19 e 23, inciso III, todos da Lei 8.443/1992, e nos arts. 1º, inciso I; 209, inciso I; 210 e 214, inciso III, do Regimento Interno TCU, julgar irregulares as contas do Sr. Antônio Carlos Gouveia Júnior (CPF XXX.362.038-XX) , da Sra. Maria Cecília Crevatin Gouveia (CPF XXX.676.388-XX) e da empresa Antônio Carlos Gouveia Júnior EPP (CNPJ 07.263.605/0001-14) , e condená-los ao pagamento das quantias a seguir especificadas, com a fixação do prazo de quinze dias, a contar da notificação, para comprovar, perante o Tribunal (art. 214, inciso III, alínea "a", do Regimento Interno) , o recolhimento da dívida aos cofres do Fundo Nacional de Cultura, atualizada monetariamente e acrescida dos juros de mora, calculados a partir das datas indicadas, até a data do efetivo recolhimento, na forma prevista na legislação em vigor:
	Valor (R$) 
	Data

	297.590,38
	21/12/2011

Valor do débito atualizado até 20/2/2020: R$ 468.526,29 (Demonstrativo de débito à peça 70) .
	c) aplicar, individualmente, ao Antônio Carlos Gouveia Júnior (CPF XXX.362.038-XX) , à Sra. Maria Cecília Crevatin Gouveia (CPF XXX.676.388-XX) e à empresa Antônio Carlos Gouveia Júnior EPP (CNPJ 07.263.605/0001-14) , a multa prevista no art. 57 da Lei 8.433/1992, fixando-lhes o prazo de quinze dias, a contar da notificação, para comprovarem, perante o Tribunal (art. 214, inciso III, alínea "a", do Regimento Interno) , o recolhimento das dívidas aos cofres do Tesouro Nacional, atualizadas monetariamente desde a data do acórdão que vier a ser proferido até a do efetivo recolhimento, se forem pagas após o vencimento, na forma da legislação em vigor;
	d) autorizar, desde logo, nos termos do art. 28, inciso II, da Lei 8.443/1992, a cobrança judicial das dívidas caso não atendidas as notificações;
	e) autorizar o pagamento das dívidas em até 36 parcelas mensais e consecutivas, nos termos do art. 26 da Lei 8.443/1992 e do art. 217 do Regimento Interno, fixando-lhe o prazo de quinze dias, a contar do recebimento da notificação, para comprovar perante o Tribunal o recolhimento da primeira parcela, e de trinta dias, a contar da parcela anterior, para comprovar o recolhimento das demais parcelas, devendo incidir sobre cada valor mensal, atualizado monetariamente, os juros de mora devidos, na forma prevista na legislação em vigor;
	f) informar aos responsáveis, Sr. Antônio Carlos Gouveia Júnior (CPF XXX.362.038-XX) e à Sra. Maria Cecília Crevatin Gouveia (CPF XXX.676.388-XX) que, caso demonstrem, por via recursal, a correta aplicação dos recursos captados, mas não se justifique a omissão da prestação de contas, o débito poderá ser afastado, mas permanecerá a irregularidade das contas, dando-se ensejo à aplicação da multa prevista no art. 58, inciso I, da Lei 8.443/1992;
	g) alertar aos responsáveis que a falta de comprovação do recolhimento de qualquer parcela importará no vencimento antecipado do saldo devedor, nos termos do § 2º do art. 217 do Regimento Interno deste Tribunal;
	h) enviar cópia do Acórdão que vier a ser proferido à Secretária Especial de Cultural, à Secretaria Federal de Controle Interno e aos responsáveis, para ciência, informando que a deliberação, acompanhada do Relatório e Voto que a fundamentarem, estará disponível para consulta no endereço www.tcu.gov.br/acordaos, além de esclarecer que, caso requerido, o TCU poderá fornecer as correspondentes cópias, em mídia impressa, aos interessados e às responsáveis arrolados nestes autos;
	i) encaminhar cópia da deliberação, bem como do relatório e do voto que a fundamentarem, ao Procurador-Chefe da Procuradoria da República no Estado de São Paulo, nos termos do § 3º do art. 16 da Lei 8.443/1992 c/c o § 7º do art. 209 do Regimento Interno do TCU, para adoção das medidas que entender cabíveis."
	
É o Relatório.

não há.

Subprocurador-Geral Lucas Rocha Furtado.

TOMADA DE CONTAS ESPECIAL. RECURSOS CAPTADOS COM BASE NA LEI 8.313/1991 (LEI DE INCENTIVO À CULTURA). FALTA DE COMPROVAÇÃO DA BOA E REGULAR APLICAÇÃO DOS RECURSOS. OMISSÃO NO DEVER DE PRESTAR CONTAS. CITAÇÃO. CONTAS IRREGULARES. DÉBITO. MULTA.

TOMADA DE CONTAS ESPECIAL (TCE)

Secretaria de Controle Externo de Tomada de Contas Especial (SecexTCE).

Conforme Relatório precedente, esta Tomada de Contas Especial (TCE) foi instaurada pelo extinto Ministério da Cultura (MinC) , em desfavor da empresa Antônio Carlos Gouveia Júnior - EPP (nome fantasia Editora Decor) e de seus sócios, Antônio Carlos Gouveia Júnior e Maria Cecília Crevatin Gouveia, em virtude da omissão no dever de prestar contas dos recursos captados por força do projeto cultural destinado à produção e publicação do livro "Congado: o Reinado dos Negros" (Pronac 10-11194) , com base no §1º do art. 18 e no art. 26, da Lei 8.313/1991.
2.	O dano quantificado nestes autos soma R$ 297.590,38, relativo ao que foi captado, tendo sido citados na fase externa desta TCE a empresa Antônio Carlos Gouveia Júnior - EPP, Antônio Carlos Gouveia Júnior e Maria Cecília Crevatin Gouveia. Os dois últimos responsáveis também foram ouvidos em audiência pela perda do prazo para a apresentação da prestação de contas do projeto cultural.
3.	Os responsáveis se mantiveram inertes, impondo-se que sejam considerados revéis, dando-se prosseguimento ao processo, de acordo com o art. 12, § 3º, da Lei 8.443/1992.
4.	Feita essa breve síntese da matéria em tela, passo ao seu exame, o que faço com base na análise empreendida pela Secretaria de Controle Externo de Tomada de Contas Especial (SecexTCE) às peças 71-73, a qual foi acompanhada pelo MPTCU à peça 74, a qual adoto como minhas próprias razões de decidir.
5.	Diante da falta de comprovação da boa e regular aplicação dos R$ 297.590,38 impugnados nesta TCE desde sua fase interna, resta configurada patente ofensa aos princípios basilares da administração pública, já que, ao final, os responsáveis deixaram de prestar satisfação à sociedade sobre o efetivo emprego dos recursos postos sob sua responsabilidade, dando ensejo, inclusive, à presunção legal de dano ao Erário.
6.	Convém frisar que prestar contas, com a devida e correta comprovação da boa e regular aplicação de verbas públicas, é dever de todos aqueles a quem sejam confiados recursos federais. É o que se depreende do art. 70, parágrafo único, da Constituição de 1988, do art. 93 do Decreto-Lei 200, de 25/2/1967, e do art. 145 do Decreto 93.872, de 23/12/1986. Em respaldo a essa afirmação, cito os Acórdão 2439/2010-TCU-Plenário (Relator Ministro Augusto Sherman) , 5.929/2011-TCU-1ª Câmara (Relator Ministro Ubiratan Aguiar) e 1.544/2008-TCU-2ª Câmara (de minha relatoria) .
7.	Tal entendimento também se aplica quando se está diante de valores captados ao amparo da Lei de Incentivo à Cultura, pois estes são recursos públicos federais originários de renúncia tributária da União, o que faz incidir sobre o captador dos recursos o dever de prestar contas do seu uso. Nesse sentido são os Acórdão 2076/2011-TCU-Plenário (Relator Ministro André de Carvalho) , 5.097/2014-TCU-1ª Câmara (Relator Ministro Bruno Dantas) e 8.187/2019-TCU-2ª Câmara (de minha relatoria) .
8.	Plenamente adequada, destarte, a proposta de encaminhamento formulada nos pareceres precedentes, pois, diante da inexistência de elementos que comprovem a execução regular das despesas realizadas com os recursos captados e havendo nos autos elementos de convicção suficientes para a formulação de juízo de valor acerca da omissão do dever de prestar contas e para a delimitação de responsabilidades, e considerando, ainda, a ausência de boa-fé por parte dos envolvidos, resta julgar, desde já, irregulares as suas contas e condená-los ao pagamento do débito apurado.
9.	Quanto à pretensão punitiva do TCU nestes autos, peço vênias à SecexTCE para deixar consignado um ponto de divergência em relação ao exame por ela efetuado. Na visão da unidade técnica, o início da contagem do prazo prescricional da aludida pretensão deveria coincidir com o prazo final de apresentação da prestação de contas, 30/1/2014.
10.	Ocorre que a má aplicação dos R$ 297.590,38 captados no âmbito do projeto Pronac 10-11194 ocorreu, necessariamente, em meu entendimento, ao longo da execução do que foi pactuado naquela avença, ou seja, entre cada captação de recurso e o prazo final para a prestação de contas.
11.	Indo além na definição do termo a quo para fins de contagem da prescrição da pretensão punitiva do TCU, convém atentar à obrigação legalmente imposta ao Poder Público de acompanhar os projetos aprovados no âmbito do Pronac (art. 20 da Lei 8.313/1991) , o que me leva a considerar desarrazoado iniciar a referida contagem somente por ocasião da prestação de contas, eis que bastaria cumprir aquela obrigação para que a União tivesse condições de detectar qualquer desvio de recursos tão logo ele se consumasse. 
12.	Na deliberação que proferi nos autos do TC Processo 030.105/2017-0 (Acórdão 9885/2019-TCU-Segunda Câmara) , defendi essa tese, o que levou à prescrição, em parte, da pretensão punitiva, ao menos em relação a despesas ocorridas há mais de dez anos da ordem de citação, sendo esse prazo decenal aquele estabelecido no Acórdão 1441/2016-TCU-Plenário (Relator Ministro Benjamin Zymler) .
13.	De todo modo, voltando ao exame deste caso concreto, considerando que a captação ocorreu em 21/12/2011, não foi atingido o prazo prescricional de 10 anos até a data do ato que autorizou a citação dos responsáveis, qual seja, 11/10/2018 (peça 33) .
14.	Em relação à sanção pecuniária, o TCU reconhece que existe relação de subordinação entre as condutas de "não comprovação da aplicação dos recursos" e de "omissão na prestação de contas", sendo a primeira consequência da segunda, o que enseja, na verificação das duas irregularidades, a aplicação da multa do art. 57, com o afastamento da multa do art. 58, inciso I, em atenção ao princípio da absorção (Acórdão 9579/2015-TCU-Segunda Câmara, Relator Ministro Vital do Rêgo; Acórdão 2469/2019-TCU-Primeira Câmara, Relator Ministro Augusto Sherman) .
15.	Nessas circunstâncias, aplico aos responsáveis a multa prevista no art. 57 da Lei Orgânica deste Tribunal, a qual arbitro em 10% do valor atualizado do débito histórico. Caso os responsáveis demonstrem, por via recursal, a correta aplicação dos recursos captados, mas não se justifique a omissão da prestação de contas, o débito poderá ser afastado, mas permanecerá a irregularidade das contas, dando-se ensejo à aplicação da multa prevista no art. 58, inciso I, da Lei 8.443/1992.
Ante o exposto, VOTO no sentido de que o Tribunal adote a deliberação que ora submeto à apreciação deste Colegiado.
TCU, Sala das Sessões Ministro Luciano Brandão Alves de Souza, em 1 de dezembro de 2020.
AROLDO CEDRAZ 
Relator